【裁判字號】    92,台上,1514
【裁判日期】    920327
【裁判案由】    常業詐欺
【裁判全文】
最高法院刑事判決                              九十二年度台上字第一五一四號
    上  訴  人  甲○○
    選任辯護人  王正喜律師
    上  訴  人  戊○○原名黎.
                丙○○
                乙○○
                丁○○
右上訴人等因常業詐欺案件，不服台灣高等法院台中分院中華民國九十一年八月十九
日第二審更審判決（九十年度上更(一)字第三五六號，起訴案號：台灣台中地方法院檢
察署八十七年度偵字第三八八０、五四一四號），提起上訴，本院判決如左：
    主  文
原判決關於甲○○、戊○○、丙○○、乙○○、丁○○部分撤銷，發回台灣高等法院
台中分院。
    理  由
本件原判決認定：(一)江瑞鏡（由第一審法院另案審理中）與姓名、年籍不詳而自稱「
李永昌」之成年男子，為遂行其等以刮刮樂及販賣六合彩明牌方式向不特定人詐取財
物之犯行，乃自民國（下同）八十六年七月間某日起，由江瑞鏡及李永昌共同籌劃，
並負責執行虛設銀行帳戶、申請設立電話、印製刮刮樂海報等，復以偽造、變造之證
件向金融機構申請帳戶或以不詳方式取得他人存摺帳戶以供其使用，而陸續申請開戶
及取得如原判決附表一所示之人頭帳戶，再於八十六年十二月十二日以「李金義」之
名義向中華電信股份有限公司（下稱中華公司）申設租用00-0000000、00-0000000、
00-0000000、00-0000000、00-0000000及00-0000000號等電話，及於八十六年十二月
二十四日以「黃奇旺」之名義向中華公司申設租用00-00000000、00-00000000、00-0
0000000、00-00000000、00-00000000、00-00000000號等電話，及於八十六年十二月
八日以「陳銘德」之名義向中華公司申設租用00-00000000、00-00000000、00-00000
000、00-00000000、00-00000000、00-00000000號等電話，及於八十六年十二月六日
以「蕭煥學」之名義向中華公司申設租用00- 0000000、00- 0000000、00-0000000、
00-0000000、00-0000000、00-0000000號等數十線電話，並分別申請使用指定轉接功
能，將電話轉接至台中市○○區○路五十八巷三十三弄三十三號之十七處所，而由其
成員負責接聽，以逃避警方查緝；且陸續大量印製「萬國集團」、「怡富集團」、「
中亞集團」、「大新集團」等為名義之刮刮樂及販賣六合彩明牌之海報，其上印有「
香港賽馬協會彩券局鄭重聲明：唯一授權萬國集團為獨家總代理……累計六百億台幣
，暴增中」、「六合彩港四星，會員獨享」等提供六合彩明牌之文字。至八十六年十
二月底，大致準備就緒後，江瑞鏡、李永昌乃登報應徵內勤高手、業務高手對外招募
員工，由江瑞鏡自稱郭慶文，與自稱李永昌者先徵得鄭忠平及上訴人丁○○二人加入
，負責現場管理。上訴人丙○○再於八十六年十二月底由丁○○介紹加入；上訴人乙
○○於八十七年一月初由丁○○介紹加入；上訴人甲○○於八十七年二月十日由丙○
○介紹加入；上訴人戊○○於八十七年二月九日見報後，由自稱「方小姐」之成年女
子應徵加入；渠等之月薪及紅利分別為新台幣（下同）三至十六萬元不等；丁○○、
甲○○、戊○○、丙○○、乙○○等人於分別加入後，明知該公司接聽電話人員在接
聽來電時，均非以真實姓名相稱，而係以代號假名與來電客戶洽談，公司係經營不法
詐騙業務，仍與江瑞鏡及自稱李永昌者、王經理、方小姐者等人共同基於常業詐欺犯
意之聯絡，由丁○○受江瑞鏡之指揮擔任現場管理及接聽電話工作，甲○○、戊○○
、丙○○、乙○○各自取名代號以擔任接聽電話之工作（其等代號均如原判決附表十
所示），及摺疊前揭已預先印製好之刮刮樂廣告紙裝入信封內之工作，再交由同案被
告張昭榮、黃常財等二人將上述內裝有詐騙之刮刮樂廣告紙並寫明被害人姓名、地址
之信封，載運至各地郵筒分散寄予各被害人，其等加入之日期、擔任工作、接聽電話
之代號均如原判決附表十各欄所示。每一張刮刮樂廣告紙均可刮中陸獎十五萬元，待
被害人刮中彩金後打電話向該等集團查詢時，負責接聽電話之成員即以各自之代號，
向被害人佯稱係廠商贊助之酬賓活動，並先恭賀被害人中獎，及要求被害人提供在金
融機構開戶之帳號，以便將彩金匯入該帳戶內，以取信被害人；惟另向被害人表示，
依稅法規定中獎需先向國稅局繳納百分之十五之稅金（即二萬二千五百元），始能領
取彩金，要求被害人先將該筆稅金匯入如原判決附表一所示之預先設立人頭帳戶內。
俟被害人依約匯入該稅金後，即向被害人詐稱：被害人並非該等集團會員，需先繳納
會員費八萬元成為正式會員後始能領取彩金，而會員費日後可退還。若不加入會員則
先前匯入之款項無法退還，待被害人依約將款項匯入渠等預先所開設之帳戶內後，再
向被害人詐稱：被害人之資料已被送至該公司六合彩投資部門，要求被害人與該六合
彩部門配合，暗示可提供六合彩明牌，而使被害人陷於錯誤，而陸續匯款；江瑞鏡等
又以被害人已中獎為由要求被害人再匯入保證金等名目，先後使如原判決附表二江瑞
鏡所示之被害人陷於錯誤，分別於各該所示時間起，匯入如原判決附表二所示之金額
（其中附表編號三一徐秀美、編號一五九何鳳琴、編號二七０林憶瑩等被害人之匯款
日期、戶名、帳號資料，均因被害人找不到匯款收據而無法確定）；被害人匯入之款
項則由江瑞鏡指定專人領出後，轉存入預先申請之帳戶內，江瑞鏡等以此方式牟利，
經營至八十七年二月十三日，共計詐得總金額約六千四百六十九萬六千六百十三元（
詳如原判決附表二所示），並均恃以為生，而以之為常業。(二)乙○○與同案被告張昭
榮二人基於同上常業詐欺犯意，分別於八十七年八月四日（乙○○在警訊供稱係自八
十七年八月初大約初一或初二應徵獲得工作︹見八十七年度偵字第一六九一四號卷第
二十三頁︺，嗣後又改稱係在八十七年八月四日應徵獲得工作︹見八十七年度偵字第
十六頁︺，以較有利於乙○○即自八十七年八月四日該日為其犯罪開始時間）、同年
月七日應徵加入由江瑞鏡所籌組之同上性質刮刮樂詐騙集團即「黃埔合記國際財團」
、「香港中昌國際財團」、「東亞安泰國際財團」、「香港太古國際財團」，以月薪
五萬元受僱，與傅嘉雄、吳源其、陳錦程、陳昌南、蘇陳政、黃溫順、林晉誠、江瑞
鏡（均另案審理）及自稱李永昌、彭明生、王大為等人共同基於常業詐欺犯意之聯絡
，由傅嘉雄、吳源其受江瑞鏡之指揮擔任提款之工作；再由陳昌南、蘇陳政、黃溫順
等三人折疊前揭已預先印製好之刮刮樂廣告紙裝入信封內，再交由陳錦程、楊政褔、
張昭榮等三人將上述內裝有詐騙刮刮樂廣告紙並寫有被害人姓名、地址之信封載至各
地郵筒分散寄予被害人，並以同上方式牟利，經營至八十七年八月十一日，共計詐得
總金額約五千一百餘萬元（詳如原判決附表三所示），並以此營生，而以之為常業。
(三)甲○○基於上開常業詐欺之犯意，於八十八年九月十日中午，在台南縣新市鄉○○
街新市郵局前，以五千元之代價向李坤林借用新市郵局00000000號帳戶使用，期間一
個月，李坤林即將其存摺及印章交付甲○○。甲○○又於八十八年九月十五日下午十
四時三十分許，持其於八十六年七月間，在台中縣沙鹿鎮所拾得林慧敏遺失之Ｚ00
0000000號國民身分證一枚（侵占遺失物部分已時效完成），偽刻之林慧敏印
章一只，至台南市○○路二十巷十五號良昌通信電機行，委託申請辦理五線電話，並
留下0000000000號（帳單名稱為甲○○）、0000000000號電話
供聯絡。使不知情之該行負責人李明賢命其亦不知情之職員易郁禮於八十八年九月十
六日至中華公司南高雄營運處辦理。使不知情之易郁禮以上開偽造之林慧敏印章，蓋
於同意委託書立同意書人欄上、市內電話業務申請書用戶簽章欄上及同意代為清償舊
用戶應繳各費文字上，偽造內容為委託易郁禮辦理市內電話新裝、各項異動業務之委
託書一紙，偽造內容將原電話號碼0000000、0000000號二門電話過戶予林慧敏及新用
戶同意代為清償所有應繳各費之市內電話業務申請書二紙（共偽造印文五枚）持向該
營運處辦理過戶。易郁禮又於八十八年九月二十二日，持上開林慧敏身分證、印章至
上開營運處，以同一方式偽造市內電話業務申請書三張（共偽造印文六枚），將0000
000、0000000、0000000號 三門電話辦理過戶予林慧敏，足以生損害於中華公司及林
慧敏。甲○○於上開金融帳戶、電話準備就緒後，即以上開詐欺之方法印製傑聯民調
顧問公司名義之刮刮樂廣告紙散發，於八十八年十月三日簡文偉收到二張廣告紙，即
打00-0000000、07-0000000之電話查詢，簡文偉不疑有詐，於八十八年十月五日匯四
萬五千元、八萬元，同年月八日匯三萬元、四萬元，同年月十一日匯六萬元，同年月
十二日匯十八萬元、十二萬元，同年月十三日匯三十二萬元、十二萬元、三十萬元，
共匯一百二十七萬五千元至上開李坤林新市郵局之帳戶內，其中三十萬元未及提領，
即被警查獲。嗣於八十七年二月十三日經台中縣警察局刑警隊、台中市調查站前往台
中市○○區○路五十八巷三十三弄三十三號之十七處所搜索，而當場查獲等情，因而
撤銷第一審關於上訴人甲○○、戊○○、丙○○、乙○○、丁○○等人不當之科刑判
決，改判分別論處上訴人等共同以詐欺為常業罪刑，固非無見。
惟查(一)、刑法第三百四十條之常業詐欺罪與刑法第三百三十九條之普通詐欺罪，二者
罪質本屬相同，僅前者係以行為人有以犯普通詐欺罪為業，即恃之以為生，致適用法
條有所不同，故常業詐欺罪之共同正犯，必須行為人均有以犯普通詐欺罪為業，即恃
之以為生之情形，始克構成。若無恃以為生之普通詐欺犯與常業詐欺犯共同犯詐欺罪
者，其無恃以為生之普通詐欺犯僅能論以普通詐欺罪，不能以常業詐欺罪之共同正犯
論處。又常業犯係指行為人以同一犯罪行為之意思，反覆為同一種類之社會活動，該
社會活動以違反刑法規定之特別犯罪為其主要內容，並且以其為經濟生活之主要支柱
者。因此是否成立常業犯，應考量是否基於同一犯罪行為之意思而犯；是否反覆為同
一種類之社會活動，而該社會活動以違反刑法規定之犯罪為主要內容，並恃以為生。
原判決論上訴人等共犯常業詐欺罪，其理由謂上訴人等分別受僱於江瑞鏡等人，以寄
送刮刮樂廣告予被害人，使被害人誤已中獎；再詐稱須繳交稅金，並以繳交費用可以
得到六合彩明牌，使被害人信以為真，匯給款項，其雖分別以看報紙應徵及經介紹加
入工作，惟其在接聽電話時均非以真實姓名而係以代號與被害人洽談，核與正當公司
營業情形有別，其對於所從事之工作係屬非法一節，難諉為不知，自均應成立詐欺罪
。又共犯江瑞鏡、李永昌等人籌組公司詐騙被害人，規模龐大，詐欺獲利所得高達數
千萬元，顯係以犯詐欺罪之所得恃以維生，至本件上訴人甲○○、丙○○、乙○○、
丁○○、戊○○等人分別受僱領取月薪，顯亦均係以之為常業，均應成立常業詐欺罪
，且上訴人等就其加入後，該詐欺集團已進行尚未完成或加入後才實施之常業詐欺犯
行，有犯意聯絡，行為分擔，均為共同正犯。然依原判決事實欄所載，江瑞鏡等詐欺
犯行準備就緒後，始登報對外招募員工，上訴人經人介紹或見報應徵後始加入，並負
責接聽電話、整理廣告等工作，期間除上訴人丁○○、丙○○、乙○○超過一個月外
，上訴人甲○○、戊○○僅上班二、三天而已即被查獲，如果無訛，上訴人等於應徵
工作期間，是否均知悉其工作性質及江瑞鏡等係以此方法詐欺並恃以為生，竟仍受僱
參與及其本身亦恃此為生，均尚欠明瞭，本院前審發回意旨已予指摘，原審仍未詳加
勾稽遽行判決，即有依法應調查之證據未予調查及理由不備之違誤。次按審判期日之
訴訟程序，專以審判筆錄為證。又第二審審判長依刑事訴訟法第九十四條訊問被告後
，應命上訴人陳訴上訴之意旨，同法第三百六十五條定有明文。本件原審法院於公開
審判時，據審判筆錄之記載，僅命為檢察官之上訴人陳述上訴理由，並無命上訴人甲
○○陳述上訴意旨之記載（見原審更(一)卷第四０頁），致無從明瞭其上訴之範圍，揆
諸上開說明，其所踐行之程序顯不合法，其基此所為之判決，自屬違背法令。末查扣
案之十五萬元，上訴人丁○○於第一審審理中已供稱：係與同案被告劉仁貴、戴瑋谷
等人打牌所嬴得者與本案無關（見第一審八十七年十二月十四日訊問筆錄），此部分
辯解何以不可採，並未說明理由，原判決遽行宣告沒收，亦有未洽。上訴人等上訴意
旨，分別指摘原判決不當，非無理由，應認原判決此部分仍有撤銷發回更審之原因。
至上訴人被訴不另諭知無罪部分，本於裁判不可分原則，應一併發回，以資適法。
據上論結，應依刑事訴訟法第三百九十七條、第四百零一條，判決如主文。
中      華      民      國    九十二    年      三      月    二十七    日
                              最高法院刑事第十一庭
                                  審判長法官  呂  潮  澤
                                        法官  白  文  漳
                                        法官  陳  世  雄
                                        法官  孫  增  同
                                        法官  林  開  任
      右正本證明與原本無異
                                              書  記  官
中      華      民      國    九十二    年      三      月    三十一    日


司法院資訊處製作；財團法人民間司法改革基金會備份。
